最高法院民事判決　　　　　　九十六年度台上字第二三五九號
上　訴　人　甲○○
　　　　　　乙○○
　　　　　　丙○○
　　　　　　丁○○
　　　　　　　　　　6樓
　　　　　　戊　○
共　　　同
訴訟代理人　趙平原律師
被 上訴 人　中華航空股份有限公司
法定代理人　己○○
訴訟代理人　陳金泉律師
上列當事人間請求給付退休金等事件，上訴人對於中華民國九十
六年四月十七日台灣高等法院第二審判決（九十五年度重勞上字
第七號），提起上訴，本院判決如下：
    主  文
原判決廢棄，發回台灣高等法院。
    理  由
查被上訴人之法定代理人原為魏幸雄，本件訴訟上訴第三審後之
民國九十六年十月二日變更為己○○，經其具狀聲明承受訴訟，
並提出被上訴人公司內部簽文及人事通告各一紙為證，經核尚無
不合，合先敘明。
本件上訴人起訴主張：伊原為被上訴人之員工，分別擔任航務處
副理、航機教師及飛航工程師等空勤人員，於原判決附表（下稱
附表）所示日期退休，並領得退休金。惟退休前，被上訴人所發
具經常性給與性質之「零費」薪資，未計入平均工資範圍內，致
伊短少如附表請求金額欄所示之退休金，爰依勞動基準法（下稱
勞基法）第五十五條之規定為請求等情，求為命被上訴人如數給
付及加計自附表各欄所載日期起算法定遲延利息之判決。
被上訴人則以：上訴人就伊依法發給之退休金數額及其計算方法
，均無異議而同意收受，顯然兩造有依勞動習慣排除零費計算退
休金之合意；況零費屬「空勤組員差勤費」，乃伊補貼空服員因
離開基地、從事空勤任務，需在外停留所支出之差勤費用，非屬
工作對價，不得計入平均工資；矧上訴人甲○○已不爭執其退休
前零費部分之平均工資為新台幣（下同）一萬九千四百四十元，
核計四十五個基數，共八十七萬四千八百元等語，資為抗辯。
原審維持第一審所為上訴人敗訴之判決，駁回其上訴，無非以：
上訴人主張伊分別擔任被上訴人之航務處副理、航機教師及飛航
工程師等空勤人員，於附表所示日期退休，領得退休金，退休前
並獲發給零費等情，固提出員工退休金結算通知單、中國國際商
業銀行存摺、離職證明書各一份，上訴人甲○○另提出被上訴人
航務處行政室試算表等件為證，並為被上訴人所不爭執，堪信為
真實。惟按工資，謂勞工因工作而獲得之報酬，包括工資、薪金
及按計時、計日、計月、計件以現金或實物等方式給付之獎金、
津貼及其他任何名義之經常性給與均屬之，勞基法第二條第三款
定有明文。於判定給付是否屬於工資，係以是否「具有勞工因提
供勞務所得之報酬即勞務對價」及「經常性之給與」之性質而定
。此應依一般交易觀念決定之，至於給付名稱如何，在非所問。
倘雇主為改善勞工生活而給付非經常性給與，或為單方之目的，
給付具有勉勵、恩惠性質之給與，均非為勞工之工作對價，與勞
動契約之經常性給與有別，應不得列入工資之範圍。準此，本件
「零費」即應以被上訴人之給付是否為上訴人勞動之對價為審酌
，即雇主之工資給付換取勞工勞務之提出，工資須與勞務本身及
具密接關係之工作條件（例如工作時間、工作地點）相當，始具
有對價性。如係彌補勞工提供勞務的特殊辛勞與負擔，於工作條
件外附加給予報償，而與勞務非處於直接關係者，即不應認係勞
基法第二條第三款所稱之工資。被上訴人所訂之「空勤組員差勤
費結報規定」第一條規定：「擔任國內班機、國際班機包機、試
航、空機、訓練、考驗、試飛等各項任務之空勤組員，得按本規
定支領差勤費」，第三條第三款規定：「差勤時間之地區○○○
○段之起站與訖站，以所經地區較高之差費給與為列記標準」。
被上訴人復另訂「員工國內外公差每日旅費標準表」（下稱標準
表），作為給付差勤費用之標準。該標準表分為員工旅費與空勤
組員差勤費二項。員工旅費部分按階級區分有宿費、膳費、零費
等。空勤組員則統一給付，即依階級按前往地給與每日與每小時
差旅費，而無零費標準計列。顯然標準表中員工差旅費部分有零
費之給付，而空勤人員無零費給與標準。兩相比較，員工部分之
零費，應屬差旅費一部分，應無疑義。另被上訴人訂定「空服組
員差勤零費給與表」，其備註欄記載：「一、空勤旅費與地勤旅
費中之膳食費係採同一標準訂定，惟空勤組員機上服勤時體力消
耗大，落地需添加營養恢復體力，故依往例核發差勤零費以補貼
公差期間旅費所需。惟避免美金持續貶值造成匯兌上損失，爾後
組員無論飛國際及國內線者差勤零費均以上列新臺幣發給。……
三、差勤零費計算列式：（各員飛行加給計酬時間×表列標準）
＝差勤零費數……」，顯見被上訴人係考量空勤人員體力、營養
之補充，而為零費之給付。此乃彌補員工之辛勞所為恩給性給與
，其性質應屬膳食費即伙食津貼、差旅津貼中之膳食津貼，符合
修正前勞基法施行細則第十條第九款規定，應排除於工資之範疇
。況被上訴人給付零費，行之有年，於八十年以前即有此獨立之
項目，及至八十年間被上訴人薪資改制，欲增加空勤勞工收入所
得時，召開勞資會議，由工會代表參與協商、討論，決定仍維持
零費為差旅費性質，以利勞工依據所得稅法規定享受免稅優惠，
上訴人就此亦有認知，且同意零費不計入平均工資計算退休金，
有會議紀錄可證，並經證人即被上訴人財務處處長張炯滄證實。
矧被上訴人給付零費之時點，係於統計空勤勞工差勤時間後，於
次月份之十五日發放，而薪資給付則係當月月底發放（按一般民
間企業之薪資給付為次月發放，而公務員則為當月月初發放），
業據張炯滄證述在卷。由此給付方式，益證零費之性質為差旅費
，並非工資。上訴人數十年來亦認同此性質，並享有免稅利益多
年，自無再反覆主張零費為工資，而據此請求退休金。上訴人自
承任職期間領取之零費，皆非屬薪資所得，且未就此繳納所得稅
，足徵零費係屬所得稅法第十四條第一項第三類第二款但書所定
之差旅費，方得依財政部賦稅署九十六年一月三十一日台稅一發
字第○九六○四○一三○六○號函所示，不計入薪資所得課稅。
上訴人數十年來累積每年所享之免稅利益，早已高達數百萬元，
遠高於本件請求之退休金差額，鑒於稅法追訴之時效所限，如再
認零費為工資，將使上訴人雙重獲利。按平均工資之計算，得由
勞雇雙方自行約定。本件上訴人之工資勞動條件業已優於勞基法
之基本規範，且其於退休前受領此項零費給付，早知不計入平均
工資，而未列薪資所得報稅，自應受此勞雇約定、企業習慣所拘
，自不得突於退休後多年為本件請求。再者，上訴人甲○○於八
十九年間曾一度停飛，完全未提供飛航勞務，被上訴人仍給付零
費，依被上訴人訂定之「飛航組員加給支給規定」第5.2.5條：
「如因體檢不及格，未能取得空勤體檢證，不能擔任空勤任務時
，自體檢停飛通知之日起以日數累計三十日以內全額支給空勤加
給，三十一日至六十日支給空勤加給二分之一，六十一日至九十
日支給空勤加給三分之一……」，若上訴人體檢停飛達三十日，
期間未提供任何勞務，被上訴人仍全額支給零費，可證零費非工
作之對價，與勞工勞務提供間並無交換關係。上訴人雖主張空勤
人員未服空勤或停飛期間，被上訴人仍為零費給付，該零費即屬
勞務對價云云，惟按勞務對價性應以勞工提供之勞務交換雇主之
薪資而判斷，勞工如未服務，雇主仍給予基本薪資以外之費用，
該等費用與勞務間並非處於交換關係，而為雇主附加給予之報償
，應認屬恩給性給付，而非屬工資。張炯滄雖陳稱：「（出差是
否付出勞務？）是的」，然其同時證稱：「但勞務的對價：直接
目的者給付固定薪資；出勤給付零費；超時工作給付加班費」，
按勞基法施行細則已明文將為雇主的目的出差之差旅費排除在平
均工資之外，零費、差勤費等不計入平均工資之一部分，自與是
否為勞務之給付無關。換言之，員工本在提供勞動，若不在辦公
室內提供勞動，而在外地提供勞動，仍屬提供勞動，雇主原僅給
付薪資即可，乃雇主於給付薪資外另給付差勤費或零費，仍應認
係恩惠性給與。張炯滄既已將雇主區別員工提供勞動之情形而給
付薪資、零費、加班費陳述明確，其上開證言自難作為有利於上
訴人認定之依據。是上訴人依勞基法第五十五條規定，請求被上
訴人給付訟爭退休金及各自附表所示利息起算之法定遲延利息，
為無理由，不應准許等詞，為其判斷之基礎。
查上訴人於原審主張零費即係因工作疲勞而予以之工作報酬，且
為長期經常之給予，以上訴人等退休時最後六個月為例，均有獲
得定額之零費，即可獲得證明等語（見原審卷第二五五頁），參
以被上訴人於九十三年十一月主動更改退休給付規定，將定額零
費名稱修改為機種津貼，凡於九十三年十一月以後退休之飛航組
員，其機種津貼即零費均併入退休金核算，薪資結構修改為飛航
空勤津貼＝機種加給（即原機種加給）十機種津貼（即原定額零
費），定額零費薪資項目取消，不再發放，機種津貼納入飛航組
員應稅所得及退休金基數計算，且之後退休之員工，已經依改制
後之規定核計退休金，有被上訴人之九十四年六月十七日函件及
員工退休金結算通知單影本可證（見原審卷第四五、四六頁），
並為被上訴人所不爭執。果上訴人於退休前六個月確係領取定額
之零費，得否謂此非經常性之給與，而不列入工資以之計算退休
金，即非無疑。原審就上開有利於上訴人之攻擊方法是否可採，
恝置不論，遽為上訴人不利之認定，已有判決不備理由之違誤。
又依被上訴人所提其於八十年三月二十日召開之會議紀錄第五點
「綜合結論」（五）記載：「以往飛航組員零費可免稅，故本改
制案資淺組員仍希望保留零費，資深者則否，以增加退休基數內
涵，故零費保留與否及如何從機種加給給予切割，請航務處回去
儘速協調。」（見原審卷第一九六至一九八頁被上證十六），足
見上開會議中被上訴人與員工並未達成零費不計入平均工資計算
退休金之合意，乃原審竟謂被上訴人召開上開勞資會議，由工會
代表參與協商、討論，決定仍維持零費為差旅費性質，以利勞工
依據所得稅法規定享受免稅優惠，上訴人就此亦有認知，且同意
零費不計入平均工資計算退休金云云，其認定與卷內證據亦有未
符，據此所為不利於上訴人之判決，自有可議，難招折服。上訴
論旨，指摘原判決不當，求予廢棄，非無理由。
據上論結，本件上訴為有理由。依民事訴訟法第四百七十七條第
一項、第四百七十八條第二項，判決如主文。
中　　華　　民　　國　九十六　年　　十　　月　 十九 　日
                      最高法院民事第二庭
                          審判長法官  吳　正　一
                                法官  劉　福　聲
                                法官  阮　富　枝
                                法官  顏　南　全
                                法官  黃　義　豐
      本件正本證明與原本無異
                                      書  記  官
中　　華　　民　　國　九十六　年　 十一 　月　　一　　日
                                                      Ｅ
